【裁判字號】    88,訴,158
【裁判日期】    890229
【裁判案由】    違反水利法
【裁判全文】
臺灣桃園地方法院刑事判決                          八十八年度訴字第一五八號
    公  訴  人  臺灣桃園地方法院檢察署檢察官
    被      告  丁○○
                戊○○律師
右列被告因違反水利法案件，經檢察官提起公訴（八十七年度偵字第一二九０八號）
及移送併辦（八十八年度偵字第一一八八一號），本院判決如左：
    主      文
丁○○意圖為第三人不法之利益，而竊佔他人之不動產，處有期徒刑拾月。
    事      實
一、丁○○自民國（下同）八十二年間起，為經營清洗廢土洗選砂石之事業，在坐落
    桃園縣蘆竹鄉○○○段海湖小段闢建洗砂石場，其明知主管機關為保護水道，禁
    止在行水區內堆置砂石，詎其為便於清洗廢土，竟意圖為自已不法之利益，將砂
    石堆置在毗鄰屬國有之同前海湖小段後壁厝排水幹線行水區內並置涵管以利作業
    ，而竊佔上開國有土地面積共○‧一五九一公頃土地（其竊佔之位置及面積均詳
    如附圖所示），因而損害桃園縣政府管理河川之權益。嗣於八十六年十月二日、
    八十七年三月三日、八十七年七月二十日分別為桃園縣工務局水利課河川巡防員
    查獲。
二、案經桃園縣政府函請臺灣桃園地方法院檢察署檢察官偵查起訴暨同署檢察官函移
    本院併案審理。
    理      由
一、訊據被告丁○○固坦承其有於右揭時、地堆置廢土洗選砂石等情，惟否認有何竊
    佔或違反水利法致生公共危險之犯行，辯稱：伊工作之地點係向他人承租，伊不
    知有佔用到國有地，而其所為亦不足以妨害水流致生公共危險云云。經查：坐落
    桃園縣蘆竹鄉○○○段海湖小段第六四之十、六四之十二等地號土地固係被告向
    案外人承租後洗砂石所用，然前開土地毗鄰屬國有之同前海湖小段後壁厝排水幹
    線確屬行水區內，而被告仍在其上堆置待洗選之廢土砂石，竊佔上開國有土地面
    積達○‧一五九一公頃土地，因而損害桃園縣政府管理河川之權益等情，業據證
    人即桃園縣工務局水利課河川巡防員甲○○、桃園縣蘆竹地政事務所測量員乙○
    ○到庭證述綦詳，復經檢察官履勘現場，製有履勘現場筆錄及現場照片四十二幀
    存卷，並有河川巡防取締工作日記、查獲現場照片、土地謄本、公告及桃園縣蘆
    竹地政事務所土地複丈成果圖等件附卷可稽。被告既自承其自幼在海湖村成長，
    找尋甚久始覓得前開海湖小段第六四之十、六四之十二等地號土地承租使用至今
    ，則對其得行使權利之範圍，豈有不明之理？況被告堆置砂石之地點係在如附圖
    所示編號二十之溝前之倒Ｖ型處（經丈量之結果占據之面積達○‧一五九一公頃
    ）一節，亦據前往測量之證人乙○○結證無訛（見本院八十九年一月十日訊問筆
    錄），衡之被告供稱承租之地號與卷附之照片、土地複丈成果圖互核勾稽，顯見
    被告堆置砂石之處與其承租使用之土地已有相當距離，徵之其為桃園縣工務局水
    利課河川巡防員查獲取締四次，亦有前開紀錄及桃園縣政府八十八年八月十二日
    八八府工水字第一七一一六八號函附相片在卷可參，是其辯稱無不法所有之意圖
    及不知已越界使用到國有地云云，洵非事實，應係事後飾卸之詞，與選任辯護人
    所提之辯護意旨，均無足採。本件事證明確，被告之犯行，洵堪認定。
二、核被告意圖為自己不法之利益，而竊佔國有之不動產，係犯刑法第三百二十條第
    二項之竊佔罪；又被告違反水利法第七十八條第一項第三款之規定，在主管機關
    禁止堆置砂石之行水區內，堆置砂石，因而損害他人之權益，應依水利法第九十
    二條之一第一項中段論處。被告以一行為觸犯上開二罪名，為想像競合犯，應從
    一重論以竊佔罪。公訴人認被告所為，並違反水利法第七十八條第一項第三款之
    規定，且足致生公共危險，應依特別法關係優先適用水利法第九十二條之一第一
    項後段之罪，容有未當（詳如後述）。爰審酌被告為謀私利，竊占國有土地之面
    積、竊占之時間、因洗選砂石污染水源生態環境所生之危害非輕及其於犯罪後之
    態度、迄未完全清理回復原狀等一切情狀，量處如主文所示之刑。
三、公訴意旨復認被告意圖為自已不法之利益，在同前海湖小段後壁厝排水幹線行水
    區內，堆置涵管通行（供挖土機、卡車、人等通行）並回填廢土，導致河床變窄
    ，足以妨害水流，於颱風或雨季河水高漲時，若發生河水溢出堤防外，可能危及
    附近後壁厝排水幹線行水區流域兩旁來往人車、住家之安全，致生公共危險。茲
    查：被告係經營洗砂場，其竊占前開土地即為堆放廢土供洗選砂石之用，並非回
    填廢土，不惟為被告供述甚明，並有剪報及現場照片在卷可佐，是被告堆置砂石
    所為，應僅違反水利法第七十八條第一項第三款之規定，而未違反同法條第一款
    之規定。次按，水利法第九十二條之一第一項後段之規定，以有致生公共危險者
    ，始構成該罪。查被告在前揭地點洗選砂石，固曾為桃園縣工務局水利課河川巡
    防員查獲取締，然此是否足以導致河床變窄、使河道減縮，恐非無疑。參諸前開
    卷附之查獲現場照片、土地謄本及土地複丈成果圖所示，前開土地上之現有水溝
    與地籍圖水溝無論就彎度上或水流方向上，並無明顯之差異，且被告既未在現有
    水溝上為整地，應不致使河道斷面銳減，而影響水流方向及流速。再依水流原理
    ，因水流之走勢而沖刷土地之銳角彎處造成角度小部分土地流失移位至旁形成浮
    覆地，乃常見之自然現象，亦據證人乙○○結證在卷（見本院同前訊問筆錄），
    尚難遽認係被告在該處洗砂石造成。另證人甲○○雖表示現有水溝之水路減縮，
    然其並無法證明原來之水溝有多寬？自何時起、減縮多少範圍？原水溝有無可能
    在被告八十二年間即被告開始洗砂作業之前即已減縮？究係單純自然力造成抑或
    有介入其他外力影響？在在均非無疑。被告在前開地點洗選砂石，雖侵害國土是
    實，惟尚難憑此遽認被告前開作為係使河道減縮或破壞生態環境之唯一原因。再
    者，前開地點迄未有受豪雨或颱風造成附近後壁厝排水幹線行水區流域之災害，
    亦有桃園縣蘆竹鄉公所八十八年八月三十一日蘆鄉建字第八八一一九四六一號函
    在卷可考，因認尚無前開公訴人所指之公共危險，附此敘明。
四、臺灣桃園地方法院檢察署檢察官於八十八年九月六日將該署八十八年度偵字第一
    一八八一號移送併辦意旨認：被告為經營清洗廢土洗選砂石之事業，與邱添財、
    楊游阿純、丙○○○等人基於共同犯意之聯絡，向邱添財、楊游阿純、丙○○○
    等人承租坐落桃園縣蘆竹鄉○○○段海湖小段第六四之十、六四之十二等地號土
    地闢建為洗砂石場使用乃違反區域計劃法第十五條第一項之規定，應依同法第二
    十二條規定論處。惟查：被告丁○○固於上址違反非都市土地分區使用管制之限
    制供作洗砂場使用，然遍觀全卷，並無經桃園縣政府查獲後命被告限期回復原狀
    之通知、亦無被告收受前開通知之回執聯（按八十七年十一月二十日以八七府地
    用字第二三一八０四號函乃通知邱添財等人限於八十七年十二月四日前恢復原狀
    ，回執聯亦係邱添財、邱添福、楊游阿純、丙○○○等人所屬），自難認被告於
    收受前開通知函件後仍未於期限內變更使用恢復土地原狀，是被告所為與違反區
    域計劃法第十五條第一項非都市土地之分區管制使用規定，復不依桃園縣政府限
    期變更使用恢復土地原狀之命令，應依同法第二十二條規定論處之構成要件有間
    ，自難以該罪責相繩。本院認應為無罪之諭知，惟此部分未據起訴，公訴人係以
    函送併辦之方式為之，爰將此部分退回由原檢察官依法處理，是為正辦。
據上論斷，應依刑事訴訟法第二百九十九條第一項前段，水利法第九十二條之一第一
項中段，刑法第十一條前段、第三百二十條第一項、第二項、第五十五條，罰金罰緩
提高標準條例第一條前段，判決如主文。
本案經檢察官洪景明到庭執行職務
中        華        民        國   八十九   年    二    月   二十九   日
                                臺灣桃園地方法院刑事第三庭
                                      法  官  林  振  芳
右正本證明與原本無異。
如不服本判決，應於判決送達後十日內向本院提出上訴狀( 應附繕本 )，上訴於
臺灣高等法院。
                                    書記官   王恬如
中        華        民        國    八十九    年    三    月     一     日
附論罪科刑依據之法條：
刑法第三百二十條
意圖為自己或第三人不法之所有，而竊取他人之動產者，為竊盜罪，處五年以下有期
徒刑、拘役或五百元以下罰金。
意圖為自己或第三人不法利益，而竊佔他人之不動產者，依前項之規定處斷。
前二項之未遂犯罰之。
水利法第九十二條之一第一項：
違反第七十八條第一項各款情形之一者，除通知限期回復原狀、清除或廢止違禁設施
外，處六千元以上三萬元以下罰鍰；因而損害他人權益者，處三年以下有期徒刑、拘
役或併科四千元以上二萬元以下罰金；致生公共危險者，處五年以下有期徒刑，得併
科六千元以上三萬元以下罰金。


司法院資訊處製作；財團法人民間司法改革基金會備份。
